【裁判字號】    98,抗,89
【裁判日期】    980430
【裁判案由】    訴訟救助
【裁判全文】
臺灣高等法院臺南分院民事裁定  98年度抗字第89號
抗  告  人  甲○○
上抗告人因與相對人台南市立海佃國民中學間請求國家賠償事件
，聲請訴訟救助，對於中華民國九十八年三月二十四日台灣台南
地方法院所為裁定（九十八年度救字第二一號），提起抗告，本
院裁定如下：
   主   文
原裁定廢棄，應由台灣台南地方法院更為裁定。
   理   由
一、抗告意旨略以：伊名下雖有坐落台南市○○區○○段四一０
    地號土地及其房屋（門牌號碼：台南市○○區○○路四十號
    四樓之一），財產總額為新台幣（下同）八十六萬五千三百
    二十元，惟該建物係伊全家現住房屋，且尚有銀行貸款一百
    十三萬二千六百三十元尚未清償；又伊於九十六年之薪資所
    得僅為七萬三千四百五十元，遠低於行政院主計處公布之九
    十五年台南縣平均每人消費支出十八萬二千五十二元，可謂
    無資力。況伊因本件事故發生後，自九十七年九月一日起即
    向原公司辦理留職停薪，其後雖在職業工會參加勞工保險，
    惟實際上並無薪資收入。原裁定竟認伊具有相當資力而駁回
    伊之訴訟救助聲請，即有未洽；爰提起本件抗告，求為廢棄
    原裁定等語。
二、原裁定駁回抗告人之訴訟救助聲請，無非以：抗告人於九十
    六年間有薪資所得三筆，合計共七萬三千四百五十元，其名
    下並有房屋一棟、土地一筆，其財產總額為八十六萬五千三
    百二十元；且抗告人於九十七年九月十七日以台南市汽車修
    理職業工會名義加入勞保，投保薪資為二萬五千二百元，足
    認其具有相當資力，尚非窘於生活者，為其判斷之基礎。
三、惟按所謂「無資力」，係指窘於生活，且缺乏經濟信用者而
    言，最高法院著有四十三年台抗字第一五二號判例可資參照
    。申言之，若非取給於自己或家族所必需之生活費，即不能
    支出訴訟費用，且無籌措款項以支出訴訟費用之信用技能者
    ，即得謂之為無資力支出訴訟費用（參見最高法院八十九年
    度台聲字第一六四號裁判要旨）。
四、查：
（一）抗告人於原審以相對人為對造，起訴主張相對人應負國家
      賠償責任，而求為命相對人給付二百二十七萬四千七百十
      七元本息之判決，依民事訴訟法第七十七條之十三規定，
      應繳納之第一審裁判費為二萬三五百七十二元。惟抗告人
      於九十六年間之全年薪資所得僅為七萬三千四百五十元，
      且其名下除有價值八十六萬五千三百二十元之上揭房地外
      ，並無其他恆產者，為原審法院依職權調取相關資料後認
      定之事實；果爾，抗告人於九十六年之全年收入，遠低於
      行政院主計處公布「九十六年度台南市平均每人所得分配
      」表所示，所得收入者之平均收入六十一萬零八百三十元
      ；抗告人是否有籌措款項以支出本件訴訟費用之信用技能
      ？已非無疑。
（二）其次，勞工因故中斷工作，而離開原有任職場所時，常以
      勞工個人身分，依勞工保險條例第六條第七款：「無一定
      雇主或自營作業而參加職業工會者」規定，以職業工會為
      投保單位而參加勞工保險為被保險人，並按照同一行業相
      當等級之投保薪資額申報其投保薪資，以期個人之勞保權
      益不致因工作無著而受損，此為台灣地區普遍現象。本件
      抗告人自九十七年九月十七日起，以台南市汽車修理職業
      工會為投保單位，申報投保薪資為二萬五千二百元而參加
      勞工保險為被保險人者，為原審法院調閱「勞保局電子閘
      門查詢作業」表審閱明確之事實；則抗告人抗辯：其自九
      十七年九月一日起即向原公司辦理留職停薪，雖在職業公
      會參加勞工保險，惟實際上並無薪資收入等語，並提出訴
      外人一友企業股份有限公司於九十八年四月一日出具之「
      員工職務證明書」一紙為證，核與上開常情相符，似非無
      據；苟其自九十七年九月一日起確未工作而無薪資收入者
      ，是否非「窘於生活」情形？亦有重新審酌必要。
（三）再者，抗告人抗辯其所有上揭房地係其全家居住所在，迄
      至九十八年四月一日止，積欠華南銀行之房屋貸款達一百
      十三萬二千六百三十元尚未償還等語，並據提出「借款餘
      額證明書」一紙為證；果爾，抗告人自九十七年九月起因
      故離職，並無任何收入，縱其仍可以其他資產支應其日常
      生活所需及繳付房屋貸款，其既無其他固定薪資收入，苟
      須先行支出本件訴訟費用，勢必排擠其他生活費用之支出
      ，依上開說明，抗告人主張其並無資力負擔訴訟費用者，
      是否完全不可採信，亦非無再加斟酌餘地。原審法院未遑
      詳加審酌抗告人之資力是否得以支付本件訴訟費用二萬三
      千五百七十二元，僅以抗告人自九十七年九月十七日以台
      南汽市汽車修理職業工會之名義加入勞保，投保薪資為二
      萬五千二百元，遽認抗告人並非無資力支付訴訟費用之人
      ，而裁定駁回抗告人所為訴訟救助之聲請，尚有未洽；抗
      告意旨求予廢棄，為有理由，爰將原裁定廢棄，發回原審
      法院另為妥適之處理。
五、據上論結，本件抗告為有理由，民事訴訟法第四百九十二條
    ，裁定如主文。
中    華    民    國    98    年    4    月    30     日
                    民事第三庭  審判長法  官  陳  光  秀
                                      法  官  曾  平  杉
                                      法  官  李  文  賢
上為正本係照原本作成。
如不服本裁定，僅得於收受本裁定正本送達後10日內以適用法規
顯有錯誤為理由，向本院提出再抗告狀（須附繕本）依法應繳納
抗告費新台幣1千元，並委任律師為訴訟代理人始可再抗告。
中    華    民    國    98    年    5    月    1      日
                                      書記官  劉  清  洪
【附記】
民事訴訟法第495條之1第2項準用同法第466條之1第1、2項規定
：
(1)對於第二審判決上訴，上訴人應委任律師為訴訟代理人。但上
  訴人或其法定代理人具有律師資格者，不在此限。
(2)上訴人之配偶、三親等內之血親、二親等內之姻親，或上訴人
  為法人、中央或地方機關時，其所屬專任人員具有律師資格並
  經法院認為適當者，亦得為第三審訴訟代理人。
民事訴訟法第466條之2：
  上訴人無資力委任訴訟代理人者，得依訴訟救助之規定，聲請
  第三審法院為之選任律師為其訴訟代理人。


司法院資訊處製作；財團法人民間司法改革基金會備份。
